【裁判字號】    97,勞訴,26
【裁判日期】    980310
【裁判案由】    給付資遣費
【裁判全文】
臺灣士林地方法院民事判決              97年度勞訴字第26號
原      告  己○○
            丙○○
            丁○○
共      同
訴訟代理人  邱雅文律師
複  代理人  侯冠全律師
            林智群律師
被      告  金車大塚股份有限公司
法定代理人  乙○○
訴訟代理人  甲○○
            戊○○
上列當事人間給付資遣費事件，本院於民國98年2 月20日言詞辯
論終結，判決如下：
    主  文
被告應給付原告己○○新臺幣拾肆萬貳仟壹佰陸拾陸元，給付
原告丙○○新臺幣陸拾萬捌仟零肆拾伍元，給付原告丁○○新
臺幣肆拾捌萬貳仟伍佰捌拾陸元，及均自民國九十七年五月十四
日起至清償日止，按週年利率百分之五計算之利息。
原告其餘之訴駁回。
訴訟費用新臺幣壹萬伍仟柒佰伍拾壹元，由被告負擔。
本判決第一項於原告己○○、丙○○及丁○○各以新臺幣壹拾貳
萬、新臺幣貳拾貳萬元、新臺幣壹拾柒萬元，或等值之銀行可轉
讓定期存單供擔保後，得假執行。但被告如各以新臺幣拾肆萬
貳仟壹佰陸拾陸元、新臺幣陸拾萬捌仟零肆拾伍元、新臺幣肆
拾捌萬貳仟伍佰捌拾陸元為原告己○○、丙○○及丁○○預供擔
保，得免為假執行。
原告其餘假執行之聲請駁回。
    事  實  及  理  由
一、按訴狀送達後，原告不得將原訴變更或追加他訴，但擴張或
    減縮應受判決事項之聲明者，不在此限，民事訴訟法第255
    條第1 項第3 款定有明文。本件原告起訴時訴之聲明第一項
    為：被告應給付原告己○○新臺幣（下同）34萬4348元、給
    付原告丙○○65萬941 元、給付原告丁○○48萬9633元，及
    均自起訴狀繕本送達翌日起至清償日，按週年利率5 ％計算
    之利息。嗣於訴訟進行中，變更該項訴之聲明為：被告應給
    付付原告己○○34萬2166元、給付原告丙○○64萬9314元、
    給付原告丁○○48萬9633元，及均自起訴狀繕本送達翌日起
    至清償日，按週年利率5 ％計算之利息。核屬減縮應受判決
    事項之聲明，揆之前開規定，自應准許。
二、原告起訴主張：原告原受僱於被告公司，其中原告己○○自
    民國85年10月26日起任職，並擔任被告公司民品開發所專員
    ，調整前6 個月平均薪資為3 萬3742元；原告丙○○係自85
    年7 月25日起任職，擔任被告公司民品北一所主任，調整前
    6 個月平均薪資為6 萬2670元；原告丁○○自87年3 月10日
    起任職，擔任被告公司民品北一所課長，調整前6 個月平均
    薪資為5 萬6868元。詎被告未經原告同意，自96年12月26日
    起擅自調整原告之職位、薪資及工作地點，將原告己○○降
    為業務員，薪資調降為2 萬7250元，將原告丙○○降為課長
    ，薪資調降為4 萬4370元，將原告丁○○降為專員，薪資調
    降為3 萬4998元，並將原告丁○○之工作地點由台北調往桃
    園；已影響原告權益至鉅。經原告多方要求回復原來之職位
    、薪資及工作地點，惟未獲置理。原告復於97年1 月23日透
    過臺北縣政府勞工局進行勞資協調，亦無結果；乃依勞動基
    準法第14條第1 項第5 款之規定，不經預告而終止與被告間
    之勞動契約。詎被告竟以原告曠職為由，將原告逕自開除，
    並剋扣原告己○○及丙○○之薪資各3734元及5066元。又原
    告前均已書面選擇適用勞工退休金條例即勞退新制，並選擇
    將舊制年資保留。爰依勞動基準法第14條第4 項準用同法第
    17條及勞工退休金條例第12條之規定，請求被告給付原告己○○、丙○○及丁○○各33萬8432元、64萬4248元、48萬96
    33元之資遣費，及請求被告返還對原告己○○、丙○○所剋
    扣上開薪資等語；並聲明：（一）被告應給付原告己○○、
    丙○○、丁○○各34萬2166元、64萬9314元及48萬9633元，
    及均自起訴狀繕本送達翌日起至清償日止，按週年利率5 ％
    計算之利息。（二）原告願供現金或銀行等值之可轉讓定期
    存單供擔保，請准宣告假執行。
三、被告則以：原告原受僱於被告公司，且於任職期間均已簽訂
    服務志願書，約定「被告公司之職員應恪遵公司規章，服從
    公司任何調遣與指示」。且被告公司基於企業管理上之需求
    及企業生存，本應於公司內部作有效之調度及派遣，並於每
    年年底對公司職員進行年度考評，以決定公司內部之人事異
    動。茲因原告丙○○有業績未達標準、未依公司規定按時呈
    交月、週報、違規越區銷售產品之情事；原告丁○○有業績
    未達標準、盤點車存異常、越區銷售產品之情事；原告己○○之開發客戶業績甚不理想，致渠等之96年度考核分別列為
    Ｄ等級、Ｄ等級及Ｅ等級。被告乃於96年12月17日依年度考
    核發布人事異動表，就各原告為職務及薪資之調整，所為調
    整確符合企業經營之必要性及調職之合理。詎原告不服人事
    調動，於97年1 月17日發出存證信函要求回復原職及薪資未
    果後，自97年1 月24日即曠職未上班超過3 日，被告始依勞
    動基準法第12條第1 項第6 款之規定終止勞動契約。是原告
    主張應給付資遣費，於法顯屬無據。又原告己○○於離職前
    6 個月之平均工資固為3 萬3742元，然原告丙○○及丁○○
    之平均工資則應以扣除各月扣罰款項後之薪資總額計算之。
    則原告丙○○、丁○○之平均工資應各為6 萬1504元、5 萬
    5952元。是渠等縱得請求給付資遣費，金額亦有違誤。再者
    ，被告公司係於每月5 日發放薪資，每月10日發放獎金，因
    原告於97年1 月24日起未再上班計曠職3 日，依被告公司營
    業部民品直營通路營業所薪資辦法之規定，各員曠職者，一
    律扣除兩倍平均底薪。被告乃據以扣除原告己○○、丙○○
    6 日平均底薪即5601元、7599元。從而，原告己○○及丙○○請求被告應返還扣發之工資云云，亦無足採取等語，資為
    抗辯；並聲明：（一）原告之訴駁回。（二）如受不利之判
    決，願供擔保請准宣告免為假執行。
四、經查，以下各項為兩造所不爭執；並有員工資料表、人事異
    動表、人員異動提報單、職務異動通知單、存證信函、被告
    公司函等件（均影本）在卷為證，應與事實相符。
    1.原告己○○、丙○○及丁○○分別自85年10月26日、85年
      7 月25日及87年3 月10日起任職被告公司。
    2.被告於96年12月26日將原告己○○之職由專員調整為業務
      員，薪資（業績獎金除外，以下同）由3 萬3000元調降為
      2 萬8000元。將原告丙○○之職位由主任調整為課長，薪
      資由4 萬1500元調降為3 萬8000元。將原告丁○○之職位
      由課長調整為專員，薪資由3 萬8000元調降為3 萬5500元
      ，並將工作地點由臺北調至桃園。
    3.原告於97年1 月23日透過臺北縣政府勞工局與被告進行勞
      資協調未果，乃以存證信函向被告為終止勞動契約之意思
      表示；並於97年1 月25日送達被告。
    4.被告則以原告自97年1 月24日起曠職為由，於97年1 月29
      函知原告予以開除終止勞動契約。
    5.原告已選擇採用勞退新制，原告己○○、丙○○、丁○○
      舊制工作年資各為8 年9 個月、9 年及7 年4 個月；原告
      之新制工作年資均為2年6個月又24日。
    6.原告己○○離職前6個月平均工資為3萬3742元。
五、本件經於98年2月20日言詞辯論期日協商兩造確認爭點為：
    1.兩造勞動契約如何終止？
    2.被告是否扣發原告己○○薪資3734元，扣發原告丙○○薪
      資5066元？上開原告請求被告給付所扣發之薪資，有無理
      由？
    3.原告請求被告給付資遣費，有無理由？金額若干？
    以下茲論述之。
  (一)按近代勞動關係之理念，均認為勞資雙方權利義務關係之成
    立，必須基於勞動契約之合意，而雇主之勞動力處分權，也
    必須經由勞工自由意思之媒介始有可能發生。又按，工作場
    所及應從事之工作有關事項，以及工資之議定、調整、計算
    、結算及給付之日期與方法有關事項，均屬勞動契約應訂定
    之事項，亦據勞動基準法施行細則第7 條規定至明。是雇主
    對勞工調動職務及薪資，因涉勞動條件之變更，除勞雇雙方
    已於勞動契約或工作規則具體約定於受僱人違反工作規則之
    某些規定時，雇主得調降受僱人之薪資以為懲戒外，雇主尚
    不得未取得勞工之同意，即逕自調整勞工之工作地點、職務
    及薪資，合先敘明。
  (二)經查，依卷附原告任職於被告公司所簽署之服務志願書固戴
    有「恪遵公司規章，服從公司任何調遣與指示」之條款。然
    被告除於該公司工作規則第6 條明定：「本公司因經營管理
    之需要，確有調動員工工作之要求時，依調動勞工工作之五
    項原則及相關法令辦理，員工不得拒絕」、第17條規定：「
    員工工資由勞雇雙方議定之，但不得低於基本工資」外，對
    於如何調整員工職務、工作地點及薪資，並未見有其他共通
    適用且經公示之規則。則依前揭說明，被告自應於取得原告
    之同意下，始得為薪資之調整；且應符合內政部74年9 月5
    日發布之74台內勞字第3284 33 號函釋：基於企業經營上
    所必需；不得違反勞動契約；對勞工薪資及其他勞動條
    件，未作不利之變更；調動後工作與原有工作性質為其體
    能及技術所可勝任；調動工作地點過遠，雇主應予以必要
    之協助之原則下，始得調整原告之職務及工作地點。
  (三)而查，被告於96年12月26日將原告之職務進行調整並調降渠
    等之薪資各節，已如上述。被告雖抗辯：因原告確均有業績
    未達標準、違規銷售、車存異常及未按規定呈報週、月報之
    情事，96年度考核成績分列為Ｄ、Ｅ等級，所為調整並無不
    當；至於原告丁○○之工作地點雖經調動至桃園，亦已為油
    料補助等語，並提出營業所違規作業扣罰通知單、業績獎金
    總表、目標與實績表列、油料彙表等件（均影本）為憑。然
    查，依被告所提出人員異動提報單所載，其調動原告己○○
    之考評為：「擔任開發工作，態度不夠積極。與同事間互動
    關係不好，對於他人好的建議，未能與予善意接受。工作成
    效不彰。向心力與團隊觀念尚須加強。公務人員心態（上下
    班）」；就調整之理由則僅敘述：「調回至直營業務歷練」
    。而調動原告丙○○之考評為：「交辦事務，工作積極度不
    佳。與同事間互動關係不好，缺乏溝通。執行能力有待加強
    。未能有效領導所屬人員直營之正確觀念，發揮團隊力量。
    」；調整之理由則為：「部分客戶尚能有效掌握。專業能力
    夠，管理經驗待加強。團隊意識觀念有待改變。」另對原告
    丁○○則考評：「工作積極度不佳，與同事間互動溝通不佳
    。執行能力不足。教導業務人員有待加強。工作未能有效規
    劃。」；就調整之理由則稱：「尚能接受主管之建議，改善
    工作規劃。執掌個人事務處理尚可，管理驗尚待磨練與加強
    。團隊意識觀念有待改變。」。核所敘各項理由及考評內容
    皆屬空泛，且非全屬負面，尚難認所為工作職務、內容及場
    所之調動，已與前揭原則相符。又依被告提出卷附營業所違
    規作業扣罰通知單所示，原告丙○○、丁○○於96年4 月份
    確有客戶開發戶數未達成，致遭扣罰銷管獎金各500 元；原
    告丙○○於96年7 月、96年10月有因未按時呈交月、週報致
    遭扣罰銷管獎金500 元、1000元；原告丙○○及丁○○於96
    年9 月因違規越區銷售而經分別扣罰銷管獎金2000元及1000
    元；原告丁○○於96年7 月發生車存盤點異常而遭扣罰銷管
    獎金500 元之情事。然衡酌原告上開違規事項既未經列載於
    調整原告職務之人員異動提報單內，且僅零星發生，情節並
    非重大，復已於個別事件依被告公司規定扣罰銷管獎金，亦
    難認與原告上揭職務、工作地點及薪資之調整有關。至於原
    告96年度考核分列Ｄ、Ｅ級，其業績評比亦不理想各節，固
    據被告提出業績獎金總表及考核表等件（均影本）以為憑證
    。然兩造既未約定以業績優劣作為職務與給薪之調整依據；
    復未見被告公司對於原告施予任何教育訓練，或給與相當期
    間之改善機會，則其逕於96年12月26日發布人事異動命令調
    整原告之職務及工作地點，自難認已符合企業經營上之必要
    性及合理性。況查，被告就原告所為職務調動，係將原告己○○之職由專員調整為業務員，將原告丙○○之職位由主任
    調整為課長，將原告丁○○之職位由課長調整為專員，核均
    屬降職之處分。且原告各人之薪資均經調降，已如前述。顯
    然原告因該等職務及薪資之調整，已蒙受不利益至明。則在
    客觀綜合判斷下，被告對原告所為職務及薪資之調整，確未
    符合上開調動原則，且已違反勞動契約，洵無疑義。
  (四)按雇主不依勞動契約給付工作報酬，或雇主違反勞動契約或
    勞工法令，致有損害勞工權益之虞者，勞工得不經預告終止
    契約，並請求發給資遣費，勞動基準法第14條第1 項第5 、
    第6 款、第4 項、第17條規定甚明。而如前所述，被告既對
    原告違法調整職務，且未依兩造勞動契約給付工資，並致原
    告權益受損。則原告主張依勞動基準法上開規定終止兩造間
    勞動契約，並以97年1 月24日存證信函向被告為終止勞動契
    約之意思表示，於法自無不合。則兩造勞動契約應於被告收
    受上開存證信函之97年1 月25日合法終止，已堪予認定。從
    而，原告依勞動基準法第17條規定請求被告公司發給按其年
    資及平均工資計算之資遣費，核亦屬有據。
  (五)經查，原告己○○、丙○○及丁○○分別自85年10月26日、
    85年7 月25日及87年3 月10日起任職被告公司，迄至97年1
    月25日勞動契約終止之日止，其舊制年資各為8 年9 月、9
    年及7 年4 月，其新制年資均為2 年6 月又24日各節，已如
    前述。而原告己○○於離職前6 個月之平均工資為3 萬3742
    元之情，亦為兩造所不爭執（見本院98年2 月20日言詞辯論
    筆錄）。至於計算原告丙○○及丁○○之平均工資，是否應
    扣除原告因違反公司規定致遭扣罰之獎金乙節，兩造固各執
    一詞。惟按，工資，係指勞工因工作而獲得之報酬，包括工
    資、薪金及按計時、計日、計月、計件以現金或實物等方式
    給付之獎金、津貼及其他任何名義之經常性給與均屬之。而
    所謂經常性之給與，衹要在一般情形下經常可以領得之給付
    即屬之，此之「經常性」未必與時間上之經常性有關，而是
    指制度上之經常性而言，即勞工每次滿足該制度所設定之要
    件時，雇主即有支付該制度所訂給與之義務。經查，依原告
    員工薪資條及員工單次薪資條所示，列為本薪、津貼（含伙
    食津貼、班別津貼、餐點津貼、銷管獎金）及業績獎金各項
    給付，係分別於每月5 日及10日發放，而具有勞務對價性及
    經常給付性，自應列入工資之範圍。惟原告丙○○、丁○○
    因違規遭被告依規定予以扣罰之情事，既有原告自行提出之
    員工單次薪資條及被告所提出營業所違規作業扣罰通知單影
    本可憑；堪認此等扣罰規定亦屬被告公司薪資獎金核給制度
    之一部分。則被告抗辯：於計算原告丙○○及丁○○各月薪
    資及平均工資時，應將該等扣罰款項予以扣除等語，應值憑
    採。是原告丙○○及丁○○自96年7 月至96年12月止之薪資
    ，應如附表一所示；且渠等每月平均工資自應以被告所抗辯
    即原告丙○○為6 萬1504元、原告丁○○為5 萬5952元，為
    可採取。據此，則原告依勞動基準法第17條之規定，所得向
    被告請求之資遣費金額應如附表二所示（計算式亦詳如附表
    二）。
  (六)再查，被告確以原告於97年1 月24日、25日及28日曠職為由
    ，扣除原告己○○及丙○○6 日平均底薪各5601元及7599元
    乙節，有員工薪資條可稽，且為被告自承屬實。被告雖抗辯
    ：所為扣款係依公司有關「各員曠職者，一律扣兩倍平均底
    薪」之規定辦理等語，並提出「金車大塚營業部民品直營通
    路營業所薪資辦法」影本乙紙為證，而原告對該扣款規定亦
    無爭執。然查，兩造之勞動契約既於97年1 月25日合法終止
    ，已如前述。則原告己○○、丙○○於勞動契約終止前之97
    年1 月24日未上班且未請假，被告乃依上開規定辦理扣款，
    固無違誤。惟其以原告於97年1 月25日及28日亦屬曠職而扣
    薪部分，則顯乏所據。是以，原告請求被告應將對原告己○○及丙○○溢扣之薪資各3734元及5066元返還，洵屬有據。
六、綜上所述，原告於請求被告給付原告己○○34萬2166元、給
    付原告丙○○63萬8045元及給付原告丁○○48萬2586元，暨
    均自起訴狀繕本送達翌日即97年5 月14日起至清償日止，按
    週年利率5 ％計算利息之範圍內，為有理由，應予准許；逾
    此部分，為無理由，應予駁回。兩造陳明願供擔保，聲請宣
    告假執行或免為假執行，經核原告勝訴部分，合於法律規定
    ，爰分別酌定相當之擔保金額宣告之；原告其餘假執行之聲
    請，因訴之駁回而失所依據，不予准許。併依職權確定本件
    訴訟費用為1 萬5751元，應由被告負擔。
七、因本件事證已臻明確，兩造其餘主張、陳述及所提之證據，
    經審酌均與判決結果不生影響，爰不一一論列，附此敘明。
八、據上論結，原告之訴為一部有理由，一部無理由，依民事訴
    訟法第79條、第87條、第390 條第2 項、第392 條判決如主
    文。
中    華    民    國    98    年    3     月    10    日
                  民事第二庭  法  官  李瑜娟
以上正本證明與原本無異。
如對本判決上訴，應於判決送達後20日內向本院提出上訴狀。
中    華    民    國    98    年    3     月    12    日
                              書記官  李秀蘊
※附表一
  (一)丙○○96年7月至12月薪資表
┌─────┬────┬──────┬─────┬──────┐
│給薪月份  │應發薪資│  業績獎金  │扣罰獎金  │ 薪資總額   │
├─────┼────┼──────┼─────┼──────┤
│ 9607     │41500元 │  29619元   │          │ 71119元    │
├─────┼────┼──────┼─────┼──────┤
│ 9608     │41500元 │  28840元   │月報扣罰  │ 69840元    │
│          │        │            │500元     │            │
├─────┼────┼──────┼─────┼──────┤
│ 9609     │41500元 │  20075元   │越區扣罰  │ 60575元    │
│          │        │            │1000元    │            │
├─────┼────┼──────┼─────┼──────┤
│9610      │41500元 │   3614元   │新客戶未達│ 43614元    │
│          │        │            │成扣500 元│            │
│          │        │            │；主管週報│            │
│          │        │            │未繳扣1000│            │
│          │        │            │元        │            │
├─────┼────┼──────┼─────┼──────┤
│9611      │41500元 │  19476元   │目標未達成│ 56976元    │
│          │        │            │扣4000元  │            │
├─────┼────┼──────┼─────┼──────┤
│9612      │41500元 │  25397元   │          │ 66897元    │
└─────┴────┴──────┴─────┴──────┘
 (二)丁○○96年7月至12月薪資表
┌─────┬────┬──────┬─────┬──────┐
│給薪月份  │應發薪資│  業績獎金  │扣罰獎金  │ 薪資總額   │
├─────┼────┼──────┼─────┼──────┤
│9607      │38000元 │  27954元   │車存異常扣│ 65454元    │
│          │        │            │款500元   │            │
├─────┼────┼──────┼─────┼──────┤
│9608      │38000元 │  24828元   │          │ 62828元    │
├─────┼────┼──────┼─────┼──────┤
│9609      │38000元 │  17515元   │越區扣罰  │ 55015元    │
│          │        │            │500元     │            │
├─────┼────┼──────┼─────┼──────┤
│9610      │38000元 │   3614元   │新客戶未達│ 41114元    │
│          │        │            │成扣500元 │            │
├─────┼────┼──────┼─────┼──────┤
│9611      │38000元 │  16839元   │目標未達成│ 50839元    │
│          │        │            │扣4000元  │            │
├─────┼────┼──────┼─────┼──────┤
│9612      │38000元 │  22459元   │          │ 60459元    │
└─────┴────┴──────┴─────┴──────┘
※附表二
  原告資遣費計算：
┌─────────────────────────────┐
│(一)原告己○○：平均月薪33742 元                            │
│  舊制：勞退新制實施前依勞基法第17條計算部分：            │
│        工作年資8 年9 個月：                              │
│       （33742元  ×8年）＋（33742元×9/12年）            │
│        ＝269936元＋25307元                               │
│        ＝295243元                                        │
│  新制：選擇勞退新制後依勞工退休金條例第12條計算部分：    │
│        工作年資2 年6 個月又24日，應以2 年7月計算：       │
│       （33742 元×1/2×2）＋ （33742元×1/2×7/12）      │
│        ＝33742元＋9841元                                 │
│        ＝43583元                                         │
│＊合計資遣費為33萬8826元                                  │
│                                                          │
│（PS.原告己○○請求資遣費金額：33萬8432元）               │
├─────────────────────────────┤
│(二)原告丙○○：平均月薪61504元                             │
│  舊制：勞退新制實施前依勞基法第17條計算部分：            │
│        工作年資9年                                       │
│        61504元  ×9年                                    │
│        ＝553536                                          │
│  新制：選擇勞退新制後依勞工退休金條例第12條計算部分：    │
│        工作年資2 年6 個月又24日，應以2 年7月計算：       │
│       （61504元×1/2×2）＋ （61504元×1/2×7/12）       │
│        ＝61504元＋17939元                                │
│        ＝79443元                                         │
│＊合計資遣費為63萬2979元                                  │
│                                                          │
│（PS.原告丙○○請求資遣費金額：64萬4248元）               │
├─────────────────────────────┤
│(三)原告丁○○：平均月薪55952元                             │
│  舊制：勞退新制實施前依勞基法第17條計算部分：            │
│        工作年資7 年4 個月：                              │
│       （55952元  ×7年）＋（55952元×4/12年）            │
│        ＝391664元＋18651元                               │
│        ＝410315元                                        │
│  新制：選擇勞退新制後依勞工退休金條例第12條計算部分：    │
│        工作年資2 年6 個月又24日，應以2 年7月計算：       │
│       （55952 元×1/2×2）＋ （55952元×1/2×7/12）      │
│        ＝55952元＋16319元                                │
│        ＝72271元                                         │
│＊合計資遣費為48萬2586元                                  │
│                                                          │
│（PS.原告丁○○請求金額：48萬9633元）                     │
└─────────────────────────────┘


司法院資訊處製作；財團法人民間司法改革基金會備份。
